【裁判字號】    98,訴,997
【裁判日期】    981023
【裁判案由】    侵權行為損害賠償
【裁判全文】
臺灣士林地方法院民事判決               98年度訴字第997號
原      告  乙○○
被      告  丙○○
            甲○○
上列當事人間侵權行為損害賠償事件，本院於民國98年10月8 日
言詞辯論終結，判決如下：
    主      文
原告之訴駁回。
訴訟費用由原告負擔。
    事實及理由
一、按訴狀送達後，原告不得將原訴變更或追加他訴，但減縮應
    受判決事項之聲明者，不在此限，民事訴訟法第255 條第1
    項第3 款定有明文。本件原告起訴關於請求被告為道歉啟事
    部分，原聲明請求向訴外人宏碁股份有限公司（下稱宏碁公
    司）全部員工寄發電子郵件為之，嗣於訴訟進行中，則改聲
    明請求向如附件一所示人員寄發，核其所為，要屬減縮應受
    判決事項之聲明，揆之首揭規定，應予准許。
二、原告乙○○前任職於宏碁公司，被告丙○○、甲○○為宏碁
    公司手機研發單位之員工，原告於民國97年10月31日上午9
    時57分基於職責所在，以公司電子信箱，寄發主旨為「X960
    Camera Flash LED設計需求變更建議事項」之電子郵件（下
    稱甲郵件），向公司主管和同事善意表達職務上之專業考量
    及建議，郵件內容並無任何謾罵或人身攻擊等不當言論。詎
    被告丙○○心生妒忌不懷好意，於同日下午12時10分指定原
    告為收件人和副本收件人為甲○○等32人，以上載：「可不
    可以換一個比較瞭解公司文化及有Camera設計經驗或瞭解數
    為相機同仁來配合X960」、「可是為何底下的人卻總是不瞭
    解呢？」等文字之電子郵件（下稱乙郵件）回覆，暗指原告
    「不瞭解公司文化、沒有Camera設計經驗、不瞭解數位相機
    、專業能力不足以負責X960」，藉此毀謗原告專業和工作能
    力不足，被告甲○○於收到被告丙○○之電子郵件後，於同
    日下午1 時40分指定原告為收件人和被告丙○○等29人為副
    本收件人，以上載：「廢渣」等不堪字眼之電子郵件（下稱
    丙郵件）回覆，實已公然侮辱原告，貶損原告之社會評價和
    公司內人際關係之發展，侵害原告名譽，迫使原告離職。原
    告自南台工商專科學校電子工程科、私立逢甲大學航太與系
    統工程學系碩士班畢業，曾參加國立臺灣大學嵌入式軟體班
    210 小時課程，具有電子、航空和軟體程式設計背景，原告
    在校期間曾經發表「基因演算法於複合材料疊層最佳化之應
    用」文章，另自94年9 月5 日起至96年9 月24日止任職友達
    光電股份有限公司高級工程師，自同年12月5 日起至98年6
    月21日止任職宏碁公司手持智慧單位研發一處軟體研發部門
    之專案工程師。97年所得合計為新臺幣（下同）63萬589 元
    。原告前於97年11月3 日以存證信函催告被告等人停止公然
    毀謗，並限期於同年月7 日前公開道歉，惟被告均置之不理
    。為此，依據民法第184 條第1 項、第195 條第1 項規定，
    訴請被告給付云云，並聲明求為判決：(一)被告應在宏碁公司
    對如附件一所示之人，以其本名寄發電子郵件方式刊登如附
    件二所示之公開道歉啟事。(二)被告應各給付原告50萬元，及
    自97年10月31日起至清償日止，按年息5 ％計算之利息。(三)
    請依職權宣告假執行。
三、被告丙○○以：兩造分屬宏碁公司不同部門，被告丙○○任
    職宏碁公司3 年期間，與其他同事溝通順利，惟與原告時常
    意見相異，在甲電子郵件寄發前，雙方已因工作上溝通不良
    而不相來往，經原告直屬長官陳南光之協調下，雙方歧見取
    得共識，被告丙○○便繼續從事測試工作。而從乙郵件內文
    之歷史紀錄來看，該郵件原為原告回覆被告丙○○寄發主旨
    為「V900 /X960 3M Camera common issue 」測試報告之電
    子郵件而來，而該電子郵件原僅列收件人10位，其餘22人係
    原告於回覆時所加入，收件人中僅4 人與被告丙○○有公務
    往來，其餘人員甚至未曾交談，應為原告較為熟識且有來往
    之人，何有影響原告人際關係之發展，迫使原告離職之情事
    。事實上，經宏碁公司人資處主管告知，原告係自行離職，
    與被告丙○○無關。被告丙○○以乙郵件回覆原告之電子郵
    件，並未散佈於眾，且經檢察官為不起訴處分。而被告丙○
    ○僅是宏碁公司基層員工，若原告對公司制度與政策有任何
    建議，應自行與其直屬長官陳南光或間接主管張志遠反應，
    無須將意見加入電子郵件寄送予被告丙○○。被告丙○○於
    收受原告之存證信函後，為求在公司相處氣氛和諧，已於當
    月透過電子郵件道歉，道歉內容亦係經原告之直屬長官同意
    後發出，原告當時未表示任何不滿，卻於事後提出告訴，經
    原告直屬長官及宏碁公司人力資源管理處主管趙師禎積極介
    入調解下，且被告丙○○於開庭前再次寄發電子郵件道歉，
    原告仍執意不願撤回告訴，被告丙○○實無「持續公然毀謗
    」之行為可言。況原告於數位相機領域無相關著作或重大貢
    獻，學歷也是無直接相關之「航太與系統工程所」，乃直至
    進入宏碁公司才接觸數位相機設計領域，被告丙○○係基於
    已有5 年以上臺灣百大企業彩色照相手機設計經驗，而原告
    係至任職宏碁公司時，方有機會接處照相手機設計領域，當
    時到職尚不足1 年，而對原告提出質疑。至被告甲○○以丙
    郵件回覆一事，則與被告丙○○無關。另被告丙○○為國立
    臺灣海洋大學電機工程研究所畢業，月薪5 萬5,000 元，有
    臺北縣市不動產合計2 棟，貸款共計406 萬元，原告請求給
    付50萬元亦屬過高等語置辯，並聲明求為判決：原告之訴駁
    回。
四、被告甲○○以：原告指稱被告行為貶損原告名譽及公司內之
    人際關係，致使原告離職，惟原告係自己自動離職，原告指
    稱與事實不符。被告甲○○在丙郵件所寫「廢渣」等字，係
    因被告丙○○建議要換人，但被告甲○○認為不是換人可以
    解決問題，所以才書寫「廢渣」這兩個字，且被告等人係將
    電子郵件寄發至特定人之特定電子信箱，不符合公然之要件
    ，亦無散佈於眾之意圖，「廢渣」一詞無具體指摘或傳述事
    實，無涉毀謗罪嫌。嗣原告要求道歉，被告等人於存證信函
    所定期限外，經雙方主管同意，已寄發電子郵件道歉，但原
    告卻仍提起刑事告訴，讓人不解，被告甲○○曾於刑事庭質
    問原告為何經過這麼久才提出告訴、當時為何不接受道歉等
    問題，原告皆啞口無言，無法提出理由讓人信服。另被告甲
    ○○係自長庚大學電機工程研究所通訊工程組畢業，任職宏
    碁公司資訊產品全球運籌中心/ 手機智慧總處/ 研發二處/
    電子II之專案工程師，年薪50萬元，原告請求給付50萬元之
    慰撫金，亦不符比例原則等語置辯，而聲明求為判決：原告
    之訴駁回。
五、經查：
  (一)如下事實為兩造所不爭執：
  1.原告為南台工商專科學校電子工程科、私立逢甲大學航太與
    系統工程學系碩士班畢業，曾參加國立臺灣大學嵌入式軟體
    班210 小時課程，另曾發表「基因演算法於複合材料疊層最
    佳化之應用」論文，自94年9 月5 日起至96年9 月24日止任
    職友達光電股份有限公司高級工程師，自同年12月5 日起至
    98年6 月21日止在宏碁公司手持智慧單位研發一處軟體研發
    部門任職，而被告丙○○為國立臺灣海洋大學電機工程研究
    所畢業，被告甲○○則為長庚大學電機工程研究所通訊工程
    組畢業，兩造於97年10月間均在宏碁公司任職，並在不同部
    門各擔任專案工程師職位。
  2.兩造各有於97年10月31日，由原告寄發甲郵件，被告丙○○
    寄發乙郵件，被告甲○○則寄發丙郵件之行為。
  3.被告曾於98年9 月8 日下午4 時29分共同具名寄發電子郵件
    予原告，副本收信人有4 ，信件內容以英文書寫：「If the
    word of rubbish and other content make you unhappy,
    then really regret. 」等文字。
  4.原告於98年6 月21日自宏碁公司離職。
  5.原告以被告丙○○、甲○○寄發乙、丙郵件之行為涉有妨害
    名譽罪嫌，而向臺灣士林地方法院檢察署對被告提出告訴，
    經臺灣士林地方法院檢察署檢察官以98年度偵字第4913號受
    理後，於98年6 月30日以98年度調偵字第293 號為不起訴處
    分，案經原告聲請再議後，復經臺灣高等法院檢察署檢察長
    於98年7 月27日以98年度上聲議字第4629號駁回再議確定。
  (二)上開事實，且有電子郵件列印本（本院卷第12頁以下、第34
    頁以下、第74頁）、名片（本院卷第52頁）、畢業證書（本
    院卷第120 頁）、學位證書（本院卷第121 業）、結業證書
    （本院卷第122 頁）、論文（本院卷第124 頁以下）、離職
    證明書（本院卷第132 頁以下）等，附卷可稽，並經本院依
    職權調取臺灣士林地方法院檢察署98年度他字第251 號、98
    年度偵字第4913號、98年度調偵字第293 號妨害名譽案件卷
    宗查核無誤，均堪認為真實。
六、茲原告主張依據民法第184 條第1 項、第195 條第1 項規定
    ，訴請判決如其聲明所示，被告則各以前開情詞置辯。是本
    件爭執要點首在於被告各寄發乙、丙郵件，是否對原告構成
    不法之侵害而應負損害賠償責任。本院判斷如下：
  (一)按「因故意或過失，不法侵害他人之權利者，負損害賠償責
    任。故以已被於善良風俗之方法，加損害於他人者亦同。」
    ；「不法侵害他人之名譽、自由、信用、隱私、貞操，或不
    法侵害其他人格法益而情節重大者，被害人雖非財產上之損
    害，亦得請求賠償相當之金額。其名譽被侵害者，並得請求
    回復之適當處分。」，民法第184 條第1 項、第195 條第1
    項雖各定有明文。然名譽權有無受損害，應以社會上對個人
    評價是否貶損作為判斷之依據（最高法院90年度台上字第64
    6 號判決要旨參照）。而所謂名譽，係指人在社會所享有一
    切對其品德、聲譽所為之評價，屬開放概念，其侵害是否構
    成不法，應依法益權衡加以判斷，循一般社會觀念，考量行
    為人之言論，是否逾越當代社會生活中合理範圍內，應容忍
    之反對、不友善或衝突性言論程度，而貶損其人之聲譽定之
    ，至於主觀上是否感受到損害，則非憑以認定之標準。
  (二)關於原告主張被告丙○○寄發乙郵件構成侵權行為部分：被
    告丙○○對其於97年10月31日下午12時10分有寄發乙郵件之
    事實並不爭執，而兩造就乙郵件係對甲郵件之回應一節，亦
    無爭議。綜觀甲郵件內容，係原告就宏碁公司內部規劃設計
    中產品，對被告等人變更設計之建議，而依據被告丙○○提
    出兩造與公司其他員工間，就該產品設計規劃溝通過程郵件
    內容顯示（本院卷第91頁以下），原告與被告丙○○間關於
    產品規格、設計應否變更之意見容有不合之處，被告丙○○
    以乙郵件所寄發之對象，與甲郵件之正、副本收件人相同，
    ，標題係回覆原告所發之甲郵件，記載內容全文為：「Hi G
    ina&南光：可不可以換一個比較瞭解公司文化及有Camera設
    計經驗或理解數為向機的同仁來配合X960？像是優秀的小豪
    或Simon Yu，這兩位都很清楚EE的用意，你們有清楚EE的用
    意在哪裡了，一切都還在測試階段，還談不上變更設計，可
    是為何底下的人卻總是不瞭解呢？」等文字，依此文義及前
    後函件內容判斷，係被告丙○○向主管表達原告對於公司內
    部運作模式、相機設計經驗與瞭解不足，故產生溝通上困難
    ，而建議更換其他人員配合產品設計規劃之言論，固可見被
    告丙○○認原告在相機設計規劃領域之經驗及對於其就宏碁
    公司運作模式瞭解均有不足，係對於上開原告經驗、職歷之
    相對性低度評價。而類此在社會生活上，人之知識、經驗、
    能力評價高低，純屬主觀之意見，且有人、事之相對性，並
    無絕對之標準，要非屬事實傳述，而屬意見表達或評論之疇
    圍，其在人際關係不佳或具有敵對、利害關係之情狀下，對
    此主觀評價事項所發表之言論，多見不友善或衝突性之貶抑
    表達，於對多數人同時評價時，復因主觀意見、所持判斷標
    準、相互性格差異不一，就孰者高低，益易為相反之評價，
    此為社會生活經驗中所常見，對於受低度評價者而言，固然
    主觀上心理感受不佳，但此為人在所處社會團體生活中，必
    須面對之心理與人際關係衝擊，評價他人者，若非逾越合理
    之範圍，以污蔑性言詞充為評價之內容，即屬道德、禮教及
    品格，甚或價值觀之範疇，非法律所應評價，亦無不法性可
    言。原告雖主張其有上載不爭執事實之學歷、經歷，相較於
    公司內其他人員為屬優秀，被告丙○○言論隱喻原告不夠優
    秀，已經貶損其名譽云云，因被告丙○○上開言論寄送之對
    象，係沿用原告原寄文件之收件人，其所為言論內容，對原
    告雖非友善，但未見以污衊性言詞評論或以其他關於事實之
    不實指摘誹謗，實未逸脫合理之範圍，且所謂優秀與否，亦
    為不確定之概念，更為主觀評價，實無從論斷此評論之正確
    與否，縱原告因此受貶抑，仍不能認為被告丙○○之言論具
    備不法性，揆之上開規定及說明，應認對原告不負侵害名譽
    權之損害賠償責任，原告自不能請求被告以金錢賠償或為必
    要之處分以回復名譽，其以此訴訟，請求被告給付，即屬無
    據。至原告既主張係名譽權受侵害，即屬法律上之權利而非
    利益，核與民法第184 條第1 項後段必以係權利以外之其他
    利益方有適用之要件不合，其於此併主張為請求之依據，同
    無可採。
  (三)關於原告主張被告甲○○寄發丙郵件構成侵權行為部分：觀
    之被告甲○○寄發丙郵件之來由，係就原告所寄發甲郵件予
    以回復，收件人與甲郵件同，僅排列方式不一，而丙郵件所
    載「廢渣」一詞，非我國文辭上原有特定含意之用語，參照
    被告事後寄發電子郵件予原告致歉，上載：「If the word
    of rubbish and other content make you unhappy,then r
    eally regret. 」等文字，顯示「廢渣」一詞，係自英文「
    rubbish 」一字所衍生，而該英文字翻譯之中文意義，為垃
    圾、廢物、廢話或無聊的想法等語意，則整體觀察丙郵件內
    容，被告甲○○所表達者，係指原告以甲郵件所表達之變更
    意見，係「廢話」之意，而同義之類似用語，在意見溝通過
    程中，在吾人日常生活中亦屬常見，雖非典雅，但亦不應認
    足以污衊或貶損某人之名譽，當認被告甲○○之寄發丙郵件
    ，無不法侵害原告名譽權，原告主張依據民法第184 條第1
    項前段、第195 條第1 項規定，訴請被告給付，於法洵有未
    合。另原告主張依據民法第184 條後段規定請求部分，本於
    同上被告丙○○部分之理由，亦屬無據。
七、從而，原告主張依據民法第184 條第1 項、第195 條第1 項
    規定，訴請被告給付如其聲明所示，為無理由，應予駁回。
八、原告訴之聲明併促依職權宣告假執行一節，本院本無庸為准
    駁之裁判，且其訴經駁回，亦無假執行宣告之問題。至兩造
    其餘攻擊防禦方法，經本院悉予審酌後，認均無礙於本件之
    判斷，於茲不贅。
九、據上論結，原告之訴為無理由，依民事訴訟法第78條判決如
    主文。
中    華    民    國    98    年    10    月    23    日
                  民事第二庭  法  官  蕭錫証
以上正本證明與原本無異。
如對本判決上訴，應於判決送達後20日內向本院提出上訴狀。
中    華    民    國    98    年    10    月    27    日
                              書記官  林立原


司法院資訊處製作；財團法人民間司法改革基金會備份。
